臺灣彰化地方法院民事判決　99年度訴字第786號
原　　　告　盧巧盈
訴訟代理人　胡宗智律師
被　　　告　盧金雁
訴訟代理人　進添
被　　　告　張智翔
　　　　　　盧文欽
上　一　人
訴訟代理人　盧陳白雲
上列當事人間請求分割共有物事件，本院於民國100年3月15日言
詞辯論終結，判決如下：
    主  文
原告與被告盧金雁、盧文欽共有坐落彰化縣永靖鄉○○段四九
地號、面積五○九點七五平方公尺土地分割如附圖所示：即編號
Ｂ部分、面積三八六點八三平方公尺之土地，分歸原告取得；編
號Ａ部分、面積一二二點九二平方公尺之土地，分歸被告盧金
雁取得。
兩造共有坐落彰化縣永靖鄉○○段六三地號、面積二八八二點○
六平方公尺土地分割如附圖所示：即編號乙部分、面積二○五點
○一平方公尺之土地，分歸原告取得；編號甲部分、面積六四三
點二二平方公尺之土地，分歸被告盧金雁取得；編號丙部分、
面積五九二點八○平方公尺之土地，分歸被告盧文欽取得；編號
丁部分、面積一四四一點○三平方公尺之土地，分歸被告張智翔
取得。
訴訟費用由兩造按附表三所示比例負擔。
    事實及理由
一、原告起訴主張：坐落彰化縣永靖鄉○○○段36地號（重測後
    興寧段49地號）、地目原、面積509平方公尺（重測後面積5
    09.75平方公尺）土地（下稱系爭49地號土地）為原告及被
    告盧金雁、盧文欽所共有；同段33-1地號（重測後興寧段
    63地號）、地目田、面積2882平方公尺（重測後面積2882.0
    6平方公尺）土地（下稱系爭63地號土地）為兩造所共有，
    各共有人應有部分詳如附表一、二所示。系爭49地號、63地
    號土地並無因物之使用目的不能分割或訂有不分割期限之情
    事，惟無法達成分割協議，爰依法訴請判決分割，且請依附
    圖所示分割方案分割，且互不找補等語。並聲明：如主文第
    1、2項所示。
二、被告均陳述：同意原告所提如附圖所示分割方案，且同意互
    不找補等語。並聲明：同意附圖所示分割方案。
三、得心證之理由：
（一）查原告主張系爭49地號土地為原告及被告盧金雁、盧文
      欽所共有、系爭63地號土地為兩造所共有，各共有人之應
      有部分比例詳如附表一、二所示，系爭49、63地號土地並
      無因物之使用目的不能分割或訂有不分割期限之情事，惟
      無法達成分割協議等情，業據其提出地籍圖謄本、土地登
      記謄本附卷為憑（見本院卷第8頁至第11頁），且為被告
      所不爭執，堪認原告此部分之主張為真實。
（二）按各共有人，除法令另有規定外，得隨時請求分割共有物
      。又共有物之分割，依共有人協議之方法行之。分割之方
      法不能協議決定，法院得因任何共有人之請求，命為以原
      物分配於各共有人。民法第823條第1項及第824條第2項第
      1款分別定有明文。另按農業發展條例所稱耕地，指依區
      域計畫劃定為特定農業區、一般農業區、山坡地保育區及
      森林區之農牧用地；每宗耕地分割後每人所有面積未達0.
      25公頃者，不得分割，但該條例民國89年1月4日修正施行
      後所繼承之耕地及修正施行前之共有耕地，得分割為單獨
      所有，不在此限；上開共有耕地，辦理分割為單獨所有者
      ，應先取得共有人之協議或法院確定判決，其分割後之宗
      數，不得超過共有人人數，農業發展條例第3條第11款及
      第16條第1項第3款、第4款、第2項分別定有明文。依前開
      土地登記謄本所示，系爭49地號、63地號土地之使用分區
      均為特定農業區、使用地類別均為農牧用地，是前開土地
      係屬耕地無疑，而系爭49地號土地之面積為509.75平方公
      尺；系爭63地號土地之面積為2882.06平方公尺，分割後
      每人所有面積雖未能達0.25公頃，惟被告盧金雁取得系
      爭49、63地號土地如附表一、二所示應有部分之時間及被
      告張智翔取得系爭63地號土地如附表二所示應有部分之時
      間，均係在89年1月4日前，另原告及被告盧文欽係分別於
      98年5月25日、99年2月10日各因贈與、買賣而取得89年1
      月4日前之原共有人即訴外人盧汝杏、盧新福系爭49、63
      地號土地如附表一、二所示之應有部分，此有土地異動索
      引附卷可憑（見本院卷第21頁至第24頁），均未使系爭49
      、63地號土地之共有人數增加，且未創設新共有關係，則
      揆之首揭說明，本件原告請求將系爭49、63地號土地為原
      物分割，核與上開條例第16條規定之精神無違，得分割為
      不超過共有人人數之宗數，不受分割後最小面積之限制。
      再兩造就系爭49、63地號土地亦未定有不得分割之協議，
      且無法協議分割，從而，原告基於系爭49、63地號土地共
      有人之共有物分割之請求權，訴請裁判分割，依上揭法條
（三）次按共有人因共有物分割之方法不能協議決定，而提起請
      求分割共有物之訴，應由法院斟酌當事人之聲請、共有物
      之性質、經濟效用及全體共有人之利益、意願等公平決定
      之。查系爭49地號土地西側有部分為永裕路21巷，系爭49
      、63地號土地南側有部分為永裕路，系爭63地號土地上現
      有被告盧金雁所有之烤漆板磚造平房2棟、2層加強磚造
      建物1棟等情，業經本院會同兩造及彰化縣員林地政事務
      所人員到場勘測屬實，並製有勘驗筆錄、現場簡圖及彰化
      縣員林地政事務所99年10月26日土地複丈成果圖附卷可稽
      （見本院卷第42頁、第43頁、第45頁）。至系爭49、63地
      號土地之分割方法，經斟酌如依附圖所示之分割方案分割
      ，兩造所分得之土地均面臨道路，無對外聯絡問題，且使
      被告盧金雁之建物均得以保留，符合兩造之占有使用現
      況，而兩造亦均表示同意照附圖所示之分割方案分割，此
      外，附圖所示分割方案客觀上對兩造又無何特別不利之處
      ，堪稱允當。從而，本院審酌系爭土地現狀、分割後之經
      濟效用、共有人之利益及實質上之公平，認系爭49、63地
      號土地採原物分割如附圖所示應屬公平及適當。又法院裁
      判分割共有物，尚應斟酌共有物之價格，倘共有人中有不
      能按其應有部分受分配，或所受分配之不動產，其價格不
      相當時，法院非不得命以金錢補償之。系爭49、63地號土
      地分割後因臨路及坐落位置之情形不同，價值固有所差異
      ，且被告盧文欽於系爭49地號土地、原告及被告涂盧金燕
      於系爭63地號土地，均未按其應有部分受分配，惟兩造均
      同意互不找補，自應予尊重而不命互為補償，爰諭知分割
      方法如主文所示。
四、末查，分割共有物乃具非訟事件之性質，本院斟酌何種分割
    方法較能增進共有物之經濟效益，並兼顧兩造之利益，以決
    定適當之分割方法，不因何造起訴而有不同，故關於訴訟費
    用負擔，以共有人全體各按其如附表三所示之應有部分比例
    負擔，方屬事理之平，併此敘明。
五、訴訟費用負擔之依據：民事訴訟法第78條、第80條之1、第
    85條第1項但書。
中    華    民    國   100    年    3     月    29   日
                     民事第三庭    法  官  尚安雅
以上正本係照原本作成。
如對判決上訴，應於判決送達後20日內向本院提出上訴狀（須附
繕本）。如委任律師提起上訴者，應一併繳納上訴審裁判費。
中    華    民    國   100    年    4     月    7    日
                                   書記官  陳文俊
附表一：
 ┌──┬──────┬────┐
 │編號│共有人姓名  │應有部分│
 │    │            │比例    │
 ├──┼──────┼────┤
 │ 1  │盧巧盈      │242/525 │
 ├──┼──────┼────┤
 │ 2  │盧金雁    │ 40/525 │
 ├──┼──────┼────┤
 │ 3  │盧文欽      │243/525 │
 └──┴──────┴────┘
附表二：
 ┌──┬──────┬────┐
 │編號│共有人姓名  │應有部分│
 │    │            │比例    │
 ├──┼──────┼────┤
 │ 1  │盧巧盈      │368/2972│
 ├──┼──────┼────┤
 │ 2  │盧金雁    │750/2972│
 ├──┼──────┼────┤
 │ 3  │張智翔      │  3/6   │
 ├──┼──────┼────┤
 │ 4  │盧文欽      │368/2972│
 └──┴──────┴────┘
附表三：
 ┌──┬──────┬────┐
 │編號│共有人姓名  │訴訟費用│
 │    │            │負擔比例│
 ├──┼──────┼────┤
 │ 1  │盧巧盈      │  7/40  │
 ├──┼──────┼────┤
 │ 2  │盧金雁    │  9/40  │
 ├──┼──────┼────┤
 │ 3  │張智翔      │ 17/40  │
 ├──┼──────┼────┤
 │ 4  │盧文欽      │  7/40  │
 └──┴──────┴────┘
附圖：